臺灣高等法院民事判決　　　　　　　　　 99年度上字第117號
上　訴　人　丙○○
　　　　　　丁○○
兼上列一人
法定代理人　戊○○
共　　　同
訴訟代理人　黃暖琇律師
　　　　　　邱育彰律師
被 上訴 人　甲○○
　　　　　　乙○○
上列當事人間請求土地所有權移轉登記事件，上訴人對於中華民
國98年11月21日臺灣桃園地方法院98年度訴字第43號第一審判決
提起上訴，經本院於100年4月19日言詞辯論終結，判決如下：
　　主    　文
原判決關於駁回上訴人後開第二、三項之訴部分，及訴訟費用（
除確定部分外）之裁判均廢棄。
被上訴人甲○○應將桃園縣大溪鎮○○段辛○○段七八０地號土
地（面積一七六０平方公尺）所有權應有部分五分之二移轉登記
與被上訴人乙○○所有，再由被上訴人乙○○分別將上開土地所
有權應有部分各五分之一移轉登記與上訴人丙○○、丁○○所有
。
被上訴人甲○○應將前項土地所有權應有部分五分之三移轉登記
與被上訴人乙○○所有。
第一審（除確定部分外）及第二審訴訟費用由被上訴人負擔。
　　事實及理由
一、本件被上訴人未於言詞辯論期日到場 ， 核無民事訴訟法第
    386 條所列各款情形，爰依上訴人之聲請，由其一造辯論而
    為判決，合先敘明。
二、上訴人主張：被上訴人乙○○於民國（下同）81年8月2日向
    訴外人己○○購買坐落桃園縣大溪鎮○○段辛○○段 780地
    號土地 （地目田，面積1,760平方公尺，下稱系爭土地），
    ，借名登記為被上訴人甲○○所有。嗣被上訴人乙○○於82
    年 6月16日簽立承諾書（下稱系爭承諾書），承諾將系爭土
    地所有權應有部分5分之1贈與三子即上訴人丙○○；又於85
    年間向其前妻即上訴人戊○○表示願將系爭土地所有權應有
    部分5分之1贈與四子上訴人丁○○，並於85年 7月15日在系
    爭承諾書親書附註(一)：「…但出售所得土地價款，願撥新台
    幣（下同） 120萬元予丙○○及丁○○做為教育經費」，業
    經上訴人戊○○以法定代理人之身分代為允受。上開贈與立
    有字據，且係為履行法定扶養義務及道德上之義務。乃被上
    訴人乙○○迄未履行上開贈與契約，其已陷於無資力，又怠
    於行使其對被上訴人甲○○終止借名登記契約及返還系爭土
    地之請求權，是上訴人丙○○、丁○○為保全債權，自得代
    位被上訴人乙○○對被上訴人甲○○為終止借名登記契約之
    意思表示，並代位請求被上訴人甲○○返還系爭土地所有權
    應有部分5分之2予被上訴人乙○○，並由被上訴人乙○○將
    系爭土地所有權應有部分各5分之1移轉登記與上訴人丙○○
    、丁○○。又上訴人丙○○自77年10月22日出生之日起，上
    訴人丁○○自83年 9月11日出生之日起，均由母親即上訴人
    戊○○獨立撫養迄今（按：上訴人戊○○與被上訴人乙○○
    於77年11月 5日離婚，上訴人丁○○係於彼二人離婚後出生
    ，業經被上訴人乙○○認領），被上訴人乙○○身為人父，
    係資深執業律師，卻未盡扶養義務，依其經濟能力，應負擔
    上訴人丙○○、丁○○扶養費之3分之2，參酌行政院主計處
    公布桃園縣地區平均每人每月消費支出金額，上訴人戊○○
    得請求被上訴人乙○○返還代墊扶養費之不當得利金額至少
    為344萬7,509元，屢經催討，均未獲給付，是上訴人戊○○
    為保全債權，亦得代位被上訴人乙○○對被上訴人甲○○為
    終止借名登記契約之意思表示，並代位請求被上訴人甲○○
    將系爭土地所有權全部移轉登記與被上訴人乙○○等情，爰
    本於贈與契約關係（上訴人丙○○、丁○○部分）、不當得
    利之法則（上訴人戊○○部分）、民法第 242條前段規定及
    終止借名登記契約後之法律關係，求為判命：(一)被上訴人甲
    ○○應將系爭土地所有權應有部分5分之2移轉登記與被上訴
    人乙○○所有，再由被上訴人乙○○分別將系爭土地所有權
    應有部分各5分之1移轉登記予上訴人丙○○、丁○○（上訴
    人丙○○、丁○○之請求）。(二)被上訴人甲○○應將系爭土
    地所有權全部移轉登記與被上訴人乙○○所有（上訴人戊○
    ○之請求）。原審判決駁回上訴人之訴，上訴人不服提起上
    訴，聲明求為判決：(一)原判決駁回上訴人後開第(二)、(三)之訴
    部分廢棄。(二)被上訴人甲○○應將系爭土地所有權應有部分
    5分之2移轉登記與被上訴人乙○○所有，再由被上訴人乙○
    ○分別將系爭土地所有權應有部分各5分之1移轉登記與上訴
    人丙○○、丁○○所有（前段為上訴人全體之請求，後段為
    上訴人丙○○、丁○○之請求）。(三)被上訴人甲○○應將系
    爭土地所有權應有部分5分之3移轉登記與被上訴人乙○○所
    有（上訴人戊○○之請求）。（上訴人另請求被上訴人乙○
    ○塗銷其就系爭土地所設定最高限額 800萬元抵押權部分，
    業經原審判決駁回，未據上訴人一併聲明不服，已告確定，
    茲不贅述）。
    被上訴人乙○○在原審以：系爭土地為伊與被上訴人甲○○
    共有，二人為隱名合夥關係，並非借名登記關係，而伊就系
    爭土地僅有所有權應有部分2分之1；伊固承諾將伊所享有系
    爭土地之權利各5分之1即系爭土地所有權應有部分各10分之
    1 贈與上訴人丙○○、丁○○作為紀念，並同意將來移轉登
    記予上訴人丙○○、丁○○，但非為履行扶養義務而為贈與
    ，上訴人丙○○、丁○○竟以訴訟方式請求，伊難以同意，
    爰依法撤銷該贈與之意思表示，故上訴人丙○○、丁○○之
    請求，即失依據。又伊確有給付丙○○、丁○○之扶養費，
    上訴人戊○○之請求，亦屬無據等語置辯。被上訴人甲○○
    則在本院具狀以：系爭土地係伊與被上訴人乙○○合夥購買
    ，因伊具有自耕農身份，故暫停登記在伊名下，乙○○就系
    爭土地僅有所有權應有部分2分之1，上訴人竟請求伊將該土
    地所有權全部移轉登記予乙○○，就超過部分應屬無據等語
    ，資為抗辯，並聲明求為判決：上訴駁回。
三、經查上訴人戊○○與被上訴人乙○○原為夫妻（已於77年11
    月 5日離婚），育有兩子即上訴人丙○○（77年10月22日生
    ）、丁○○（83年 9月11日生，丁○○係於戊○○、乙○○
    離婚後出生，業經被上訴人乙○○認領），彼等離婚後，由
    上訴人戊○○擔任上訴人丙○○、丁○○之監護人等事實，
    有結婚登記申請書、結婚證書、離婚登記申請書、協議離婚
    書、台灣桃園地方法院98年度家訴字第 109號及本院98年度
    家上字第46號民事判決可稽（見本院卷103至106、237至244
    頁），且為兩造所不爭執，自堪信為真實。
四、關於上訴人丙○○、丁○○請求部分：
    (一)按贈與，因當事人一方以自己之財產為無償給與於他方之
      意思表示，經他方允受而生效力。又以非經登記不得移轉
      之財產為贈與者，在未為移轉登記前，其贈與不生效力。
      又贈與物未交付前，贈與人得撤銷其贈與；其一部已交付
      者，得就其未交付之部分撤銷之。前項規定，於立有字據
      之贈與，或為履行道德上之義務而為贈與者，不適用之，
      ，88年4月21日修正、同年5月5日施行前民法第406條、第
      407條、第408條第1項、第2項定有明文。又民法債編施行
      前發生之債，除本施行法有特別規定外，不適用民法債編
      之規定；其在修正施行前發生者，除本施行法有特別規定
      外，亦不適用修正施行後之規定，此為民法債編施行法第
      1 條所明定。又當事人間對於無償給付不動產之約定，如
      已互相表示意思一致，依民法第153條第1項之規定，其契
      約即為成立，縱未具備贈與契約特別生效之要件，要難謂
      其一般契約之效力亦未發生，債務人自應受此契約之拘束
      ，負有移轉登記使生贈與效力之義務（最高法院41年台上
      字第 175號、40年台上字第1496號判例參照，上開判例雖
      因民法第407條已於88年4月21日公布刪除而經公告不再援
      用，惟就上開條文修正施行前所訂立之贈與契約，仍得加
      以援用）。
    (二)經查，上訴人丙○○、丁○○主張被上訴人乙○○於82年
      6 月16日簽立系爭承諾書，承諾將其所有借用被上訴人甲
      ○○名義登記之系爭土地所有權應有部分5分之1贈與上訴
      人丙○○，又於85年間向上訴人丁○○之法定代理人即上
      訴人戊○○承諾願將該土地所有權應有部分5分之1贈與上
      訴人丁○○，並於85年 7月15日在該承諾書親書附註(一)：
      「…但出售所得土地價款，願撥 120萬元予丙○○及丁○
      ○做為教育經費」之約定，由戊○○以法定代理人之身分
      代為允受之事實，業據其提出系爭承諾書、系爭土地登記
      謄本及錄音譯文為證（見原審卷10、11、13頁及本院卷22
      5、226頁）。雖被上訴人抗辯：系爭土地為被上訴人二人
      合夥購買，被上訴人乙○○就系爭土地僅有所有權應有部
      分2分之1云云。惟查，被上訴人乙○○先後曾於82年 6月
      16日出具系爭承諾書內載：「立承諾書人乙○○於81年 7
      月 2日（公契約係記載原因發生期81年8月2日），向己○
      ○承購系爭土地、地目田、13等則、 面積1,760平方公尺
      ，因屬農牧用地，乃借用有自耕能力者甲○○先生名義，
      以信託關係方式，將土地所有權移轉登記在甲○○君名義
      下…」，有該承諾書可考（見原審卷13頁）；又於89年 4
      月27日出具同意書予上訴人戊○○，內載：「立同意書人
      乙○○就系爭土地乙筆，因屬農業用土地，於從現況所有
      權人『甲○○』君名義下，辦理土地所有權名義移轉登記
      予乙○○名義後 3日內，立同意書人將應以無條件…」，
      有該同意書可按（見本院卷235頁）；又於89年5月28日出
      具土地使用同意書內載：「…二同意使用之土地標示：桃
      園縣大溪鎮○○段辛○○段第 780地號。…五…（右開土
      地實質所有權人係乙○○）。…」，亦有使用同意書可稽
      （見本院卷 236頁），均已載明系爭土地為被上訴人乙○
      ○所有，而從未提及其就系爭土地僅有所有權應有部分 2
      分之1 。且被上訴人甲○○與上訴人戊○○談話時，亦承
      認系爭土地為被上訴人乙○○借名登記，業據上訴人戊○
      ○提出錄音譯文可稽（見本院卷225、226頁）。復經徵諸
      上訴人前已於98年 6月19日寄發存證信函向被上訴人甲○
      ○表示代位終止借名登記契約，有該存證信函可稽（見原
      審卷198至200頁），未據被上訴人甲○○提出異議；上訴
      人戊○○前對被上訴人甲○○聲請假處分，經台灣桃園地
      方法院以97年度裁全字第5011號裁定以上訴人戊○○供擔
      保為條件，命被上訴人甲○○對於系爭土地不得為讓與、
      設定抵押、出租其他一切處分行為之假處分，有假處分聲
      請狀及台灣桃園地方法院97年度裁全字第5011號民事裁定
      足按（見原審卷173至176頁、本院卷227頁）， 亦未據被
      上訴人甲○○提起抗告聲明不服；而上訴人提起本件訴訟
      後，被上訴人甲○○在原審未到場或具狀爭執，及至本院
      準備程序終結後，始提出書狀抗辯乙○○就系爭土地僅有
      2分之1權利，未據舉證以實其說，顯係附和被上訴人乙○
      ○之說詞，不足憑取。是上訴人主張系爭土地確屬被上訴
      人乙○○一人所有，應屬可取。又被上訴人乙○○已自認
      係將其就系爭土地權利之各5分之1贈與上訴人丙○○、丁
      ○○（見原審卷 138頁），足見上訴人主張被上訴人乙○
      ○承諾將系爭土地所有權應有部分各5分之1贈與上訴人丙
      ○○、丁○○之事實，自屬可信。又上開贈與契約係成立
      於民法債編修正施行前，應適用修正前民法之規定，是被
      上訴人乙○○雖尚未將贈與標的不動產即系爭土地所有權
      應有部分各5分之1移轉登記予上訴人丙○○、丁○○，但
      該贈與契約仍發生一般契約之效力，被上訴人乙○○應受
      該贈與契約之拘束，負有移轉上開所有權應有部分予上訴
      人丙○○、丁○○之義務。
    (三)雖被上訴人乙○○已以原審答辯(三)狀表示撤銷系爭贈與（
      見原審卷181頁）。惟系爭贈與契約係先後成立於82年6月
      16日（丙○○部分）及85年間（丁○○部分），業如前述
      ，則有關該贈與之撤銷，應適用88年 4月21日修正前民法
      第 408條之規定。經查，被上訴人乙○○於系爭承諾書內
      載明：「…立承諾書人（指被上訴人乙○○）願將上開土
      地（指系爭土地）權利5分之1予三子丙○○…」，並經上
      訴人丙○○之法定代理人即上訴人戊○○代為允受，已如
      前述，並有系爭承諾書可稽（見原審卷13頁），是被上訴
      人乙○○與上訴人丙○○間之贈與契約即屬立有字據之贈
      與，依修正前民法第408條第2項之規定，雖贈與人尚未交
      付贈與物，仍不得撤銷其贈與。又被上訴人乙○○承諾贈
      與系爭土地所有權應有部分5分之1予上訴人丁○○部分，
      雖未單獨作成書面字據，僅由被上訴人乙○○以言詞表示
      願將系爭土地所有權應有部分5分之1贈與丁○○，並由法
      定代理人戊○○代為允受，被上訴人乙○○嗣於85年 7月
      15日在系爭承諾書親書附註(一)記載：「…但出售所得土地
      價款（指被上訴人乙○○如將系爭土地出售所得之價款）
      ，願撥 120萬元予丙○○及丁○○做為教育經費」，惟揆
      諸上開允諾及附註意旨，足見被上訴人乙○○先前承諾贈
      與系爭土地所有權應有部分5分之1予上訴人丁○○，目的
      在於提供上訴人丁○○教育經費，顯係為履行道德上之義
      務而為贈與，依修正前民法第408條第2項之規定，被上訴
      人乙○○亦不得撤銷此部分贈與。
    (四)復按稱借名登記者，謂當事人約定一方將自己之財產以他
      方名義登記，而仍由自己管理、使用、處分，他方允就該
      財產為出名登記之契約，其成立側重於借名者與出名者間
      之信任關係，在性質上應與委任契約同視，並類推適用民
      法委任之相關規定（最高法院98年度台上字第 990號判決
      意旨參照）。又債務人怠於行使其權利時，債權人因保全
      債權，得以自己名義行使其權利，為民法第 242條前段所
      明定。此項代位權行使之範圍，就同法第 243條但書規定
      旨趣推之，並不以保存行為為限，凡以權利之保存或實行
      為目的之一切審判上或審判外之行為，債權人皆得代位行
      使（最高法院69年台抗字第 240號判例參照）。經查，被
      上訴人間約定由被上訴人乙○○將其所有系爭土地，借用
      被上訴人甲○○名義登記為所有權人，彼二人間即成立借
      名登記契約，則被上訴人乙○○類推適用民法549條第1項
      之規定，得隨時終止借名登記契約。茲被上訴人乙○○怠
      於對被上訴人甲○○行使終止借名登記契約之權利，致遲
      延未能履行將系爭土地所有權應有部分各5分之1贈與上訴
      人丙○○、丁○○之義務，則上訴人丙○○、丁○○為保
      全其債權，於98年 6月19日寄發存證信函予被上訴人甲○
      ○，代位被上訴人乙○○向被上訴人甲○○表示終止借名
      登記契約（見本院卷 203頁背面之存證信函），自無不合
      。嗣上訴人丙○○、丁○○再本於贈與契約關係、民法第
      242 條前段規定及終止借名登記契約後之法律關係，請求
      被上訴人甲○○將系爭土地所有權應有部分5分之2返還移
      轉登記與被上訴人乙○○所有，再由被上訴人乙○○分別
      將系爭土地所有權應有部分各5分之1移轉登記與上訴人丙
      ○○、丁○○所有，應屬有據。
五、關於上訴人戊○○請求部分：
    (一)按直系血親相互間互負扶養之義務，民法第1114條第 1款
      定有明文。又父母對其未成年子女之扶養義務，係基於父
      母子女之身分而來，父母縱因協議離婚而分居，仍對父母
      子女間之直系血親關係毫無影響，均應依各自資力對子女
      負扶養義務。若均有扶養能力時，對於子女之扶養費均應
      分擔，此項扶養費與家庭生活費並非完全相同。因此，父
      母之一方單獨支付子女之扶養費，且他方有扶養能力時，
      一方非不得依不當得利之規定，請求他方償還其代墊之扶
      養費（最高法院99年度台上字第 851號判決意旨參照）。
      上訴人戊○○主張上訴人丙○○、丁○○為伊與被上訴人
      乙○○所生之子，伊與被上訴人乙○○已於77年11月 5日
      離婚，而上訴人丙○○自77年10月22日出生之日起，上訴
      人丁○○自83年 9月11日出生之日起（按上訴人丁○○業
      經被上訴人乙○○認領），均由伊獨立撫養迄今，該扶養
      費之3分之2應由被上訴人乙○○負擔，伊已另訴請求被上
      訴人乙○○返還代墊扶養費之不當得利344萬7,509元，業
      經台灣桃園地方法院以98年度重家訴字第 7號返還不當得
      利事件受理在案之事實，業據其提出民事辯論意旨狀為證
      （見本院卷81至90頁）。被上訴人乙○○未據舉證以實其
      說，徒空言抗辯伊有給付丙○○、丁○○之扶養費云云，
      尚難憑取。又上訴人戊○○請求返還上開不當得利之金額
      ，係參酌行政院主計處公布桃園縣地區平均每人每月消費
      支出金額計算（見本院卷83至85頁），尚屬合理；而被上
      訴人乙○○為執業律師，較諸現為家管之上訴人戊○○（
      見本院卷 241頁本院99年度家上字第46號民事判決之記載
      ）而言，其謀生能力應屬較佳，是被上訴人乙○○就上訴
      人丙○○、丁○○之扶養費，縱非如上訴人戊○○主張應
      負擔3分之2，至少仍應負擔2分之1，是上訴人戊○○所得
      請求被上訴人乙○○返還不當得利之金額，至少仍有 200
      餘萬元。
    (二)復按代位權係債權人代行債務人之權利，代行者與被代行
      者之間，須有債權債務關係之存在，並以債權人如不代位
      行使債務人之權利，其債權即有不能受完全滿足清償之虞
      而有保全債權之必要，始得為之。倘債之標的與債務人之
      資力有關，如金錢之債，其債務人應就債務之履行負無限
      責任時，代位權之行使自以債務人陷於無資力或資力不足
      為要件（最高法院94年度台上字第 301號判決意旨參照）
      。經查，被上訴人乙○○於98年度之財產總額僅有44萬5,
      400元，有稅務電子閘門財產所得調件明細表可稽 （見本
      院卷73頁）。而被上訴人乙○○對訴外人庚○○負有 120
      萬元之債務，由被上訴人甲○○提供系爭土地設定 120萬
      元抵押權以為擔保，有土地登記謄本足按（見本院卷 228
      頁）；又經本院以99年度家上字第46號判決命其應給付上
      訴人丁○○6萬元，並自98年12月1日起至丁○○於103年9
      月11日成年時止，按月給付丁○○ 1萬元確定，亦有上開
      判決及確定證明書可稽（見本院卷241至245頁）。是被上
      訴人乙○○之資力顯已不足清償其債務，而其又怠於向被
      上訴人甲○○行使終止借名登記契約，請求返還系爭土地
      之權利，則上訴人戊○○為保全其返還不當得利之金錢債
      權，於98年 6月19日寄發存證信函予被上訴人甲○○，代
      位被上訴人乙○○向被上訴人甲○○表示終止借名登記契
      約（見本院卷 204頁之存證信函），即無不合。是上訴人
      戊○○本於不當得利之法則、民法第 242條前段規定及終
      止借名登記契約後之法律關係，請求被上訴人甲○○應將
      系爭土地所有權全部移轉登記與被上訴人乙○○所有（其
      中請求移轉所有權應有部分5分之2部分，與上訴人丙○○
      、丁○○之前開請求競合），亦屬有據。
六、綜上所述，上訴人本於贈與契約關係（上訴人丙○○、丁○
    ○部分）、不當得利之法則（上訴人戊○○部分）、民法第
    242 條前段規定及終止借名登記契約後之法律關係，請求(一)
    被上訴人甲○○應將系爭土地所有權應有部分5分之2移轉登
    記與被上訴人乙○○所有，再由被上訴人乙○○分別將系爭
    土地所有權應有部分各5分之1移轉登記與上訴人丙○○、丁
    ○○所有（前段為上訴人全體之請求，後段為上訴人丙○○
    、丁○○之請求）；(二)被上訴人甲○○應將系爭土地所有權
    應有部分5分之3移轉登記與被上訴人乙○○所有（上訴人戊
    ○○之請求）之部分，自屬應予准許。原審未詳予審酌，遽
    為上訴人敗訴之判決，尚有未洽，上訴論旨求予廢棄改判，
    為有理由，爰由本院予以廢棄改判如主文第2、3項所示。
七、至兩造其餘之攻擊或防禦方法及證據，經斟酌後，認為均不
    足以影響本判決之結果，自無逐一詳予論駁之必要，併此敘
    明。
八、據上論結，本件上訴為有理由，依民事訴訟法第 450條、第
    463條、第385條第1項前段、第78條、第85條第1項前段，判
    決如主文。
中　　華　　民　　國　 100　　年　　5 　　月　　10　　日
                  民事第七庭
                        審判長法  官  鄭三源
                              法  官  林玉珮
                              法  官  梁玉芬
正本係照原本作成。
如不服本判決，應於收受送達後20日內向本院提出上訴書狀，其
未表明上訴理由者，應於提出上訴後20日內向本院補提理由書狀
（均須按他造當事人之人數附繕本）上訴時應提出委任律師或具
有律師資格之人之委任狀；委任有律師資格者，另應附具律師資
格證書及釋明委任人與受任人有民事訴訟法第466條之1第1項但
書或第2項（詳附註）所定關係之釋明文書影本。如委任律師提
起上訴者，應一併繳納上訴審裁判費。
中　　華　　民　　國　 100　　年　　5 　　月　　11　　日
　　　　　　　　　　　　　    書記官  常淑慧
附註：
民事訴訟法第466條之1（第1項、第2項）：
對於第二審判決上訴，上訴人應委任律師為訴訟代理人。但上訴
人或其他法定代理人具有律師資格者，不在此限。
上訴人之配偶、三親等內之血親、二親等內之姻親，或上訴人為
法人、中央或地方機關時，其所屬專任人員具有律師資格並經法
院認為適當者，亦得為第三審訴訟代理人。
